【裁判字號】    88,訴,323
【裁判日期】    890407
【裁判案由】    偽造文書等
【裁判全文】
臺灣板橋地方法院刑事判決                          八十八年度訴字第三二三號
    公  訴  人  臺灣板橋地方法院檢察署檢察官
    被      告  丙○○
右列被告因偽造文書等案件，經檢察官提起公訴（八十七年度偵字第一二七八二號）
，本院判決如左：
    主  文
丙○○被訴行使偽造私文書及詐欺取財（除被害人乙○○外）部分均無罪；其餘部分
公訴不受理。
    理  由
一、公訴意旨略以︰被告丙○○先後於民國八十四年五月間、八十四年十月間、八十
    六年六月間，參加由甲○○擔任會首所召集之民間互助會；第一會（下稱甲會）
    分為Ａ、Ｂ、Ｃ三組，會員包括會首人數均為五十五人，期間自八十四年五月五
    日起至八十七年十月五日止，每會新台幣（下同）一萬元，被告丙○○參加Ａ組
    五會、Ｂ組二會、Ｃ組二會，共九會；第二會（下稱乙會）亦分為Ａ、Ｂ、Ｃ三
    組，會員包括會首人數均為五十一人，期間自八十四年十月五日起至八十八年十
    一月五日止，每會一萬元，被告丙○○參加Ａ、Ｂ、Ｃ三組各二會，共六會；第
    三會（下稱丙會）分為Ａ、Ｂ、Ｃ三組，會首包括會員人數均為五十一人，期間
    自八十六年六月五日起至九十年七月五日止，每會一萬元，丙○○參加Ａ、Ｂ、
    Ｃ三組各三會，共九會。嗣於八十六年間，被告丙○○因經濟困難，無足夠之資
    力，竟意圖為自己不法之所有及利益，基於概括之犯意，佯稱欲將其所參加之甲
    會二會、乙會三會轉讓予其弟乙○○，乙○○不疑有詐受讓該等互助會，並繳交
    會款予會首甲○○，詎被告丙○○仍於不詳時間參與競標，詐得五萬元，且免除
    繳交會款之義務。被告丙○○另於不詳時間，冒用乙○○名義填寫其姓名及不詳
    數目金額於標單上標得會款三次，足以生損害於乙○○及活會會員，開標後會單
    即遭會首丟棄，使活會會員陷於錯誤，交付會款與甲○○，甲○○再轉交予被告
    丙○○。迨八十六年十二月間，被告丙○○已無力繳交會款，甲○○向其催討始
    查悉上情。案經甲○○提出告訴，因認被告丙○○佯將互助會轉讓予乙○○，使
    乙○○陷於錯誤繳交會款，被告因而免除該義務之行為，涉係犯刑法第三百三十
    九條第二項之詐欺得利罪嫌；另認被告偽造標單，使會員陷於錯誤繳交會款，足
    生損害於乙○○及各該會員，涉犯刑法第三百三十九條第一項詐欺取財罪嫌及刑
    法第二百十六條、第二百十條之行使偽造私文書罪嫌云云。
二、無罪部分（即丙○○被訴行使偽造私文書及對乙○○以外會員詐欺取財部分）：
  （一）按犯罪事實應依證據認定之，無證據不得推定其犯罪事實；又不能證明被告
        犯罪者，應諭知無罪之判決；刑事訴訟法第一百五十四條、第三百零一條第
        一項分別定有明文。所謂認定犯罪事實之證據，係指足以認定被告確有犯罪
        行為之積極證據而言，該項證據自須適合於被告犯罪事實認定，始得採為斷
        罪資料；苟未能發現相當證據，或證據不足以證明，自不能以推測或擬制之
        方法，以為裁判基礎；最高法院分別著有二十九年度上字第三一０五號及四
        十年度台上字第八六號判例可資參照。又，告訴人之告訴，係以使被告受刑
        事訴追為目的，是其陳述是否與事實相符，仍應調查其他證據以資審認，亦
        有最高法院五十二年台上字第一三００號判例明示在案。而刑法第三百三十
        九條詐欺取財罪或詐欺得利罪之成立，須行為人施用欺罔之詐術手段，使人
        陷於錯誤而將本人或第三人之物交付，或得財產上不法之利益或使第三人得
        之為其要件；如行為人所使用之方法，不能認為詐術，亦不致使人陷於錯誤
        ，即不構成該罪。
  （二）本件公訴人認被告丙○○涉犯行使偽造私文書及對乙○○以外會員詐欺取財
        罪嫌，無非係以：告訴人甲○○之指訴卷附互助會會員名冊及章程三紙
        ，為其論斷依據。訊據被告丙○○坦承曾分別參加甲○○召集之上開甲會共
        十三會及上開乙會Ａ、Ｂ、Ｃ三組各三會（均係編號三、四之丙○○及編號
        五之乙○○），另參加上開丙會Ａ、Ｂ、Ｃ三組各四會（即編號十九、二十
        、二十一之丙○○及編號二十二之葉太太），並已標取甲會共十三會、乙會
        共九會及丙會共六會，且自八十七年二月間起未繼續繳納會款等情，惟堅決
        否認有行使偽造私文書及詐欺取財之犯行，並辯稱：伊均係以自己名義填寫
        標單，從未冒用乙○○或他人姓名填寫標單；伊係因於八十六年間在甲○○
        住處簽賭六合彩，積欠甲○○鉅額之賭金，甲○○要求伊標取上開會款以清
        償賭債，而伊所標得之會款均先經甲○○扣抵賭債，剩餘款項再放在甲○○
        處，以備抵下次應繳納之會款，導致伊自八十七年二月起週轉不靈始未能繼
        續繳納會款等語。經查：
      １、告訴人甲○○於本院審理時陳稱：被告參加甲會Ａ組五會（即編號三、四
          十三、四十四、四十五、四十九之丙○○）、Ｂ組五會（即編號四十三、
          四十四之丙○○、編號四十九之詹昇德、編號五十之郭榮添、編號五十五
          之劉瑞麟）、Ｃ組二會（即編號四十三、四十四之丙○○、編號五十之郭
          榮添），伊與丙○○約定詹昇德、郭榮添、劉瑞麟之會款由丙○○負責收
          取，伊係向丙○○本人收取會款，亦由丙○○來投標，標單亦係寫丙○○
          之名字；被告參加乙會Ａ、Ｂ、Ｃ三組各三會（均係編號三、四之丙○○
          及編號五之乙○○），乙○○的名字是由丙○○告知，也是由丙○○來負
          責，伊在起會時未見過乙○○本人，這九會亦由丙○○本人標走，標單亦
          係寫丙○○之名字，沒有寫乙○○的名字；被告參加丙會Ａ、Ｂ、Ｃ三組
          各四會（即編號十九、二十、二十一之丙○○及編號二十二之葉太太），
          葉太太的會是由乙○○召來的，由丙○○向伊負責，標單也是寫丙○○的
          名字．．．這些會都是由丙○○來負責，伊都要求丙○○本人於得標後簽
          切結書，得標之會款伊亦係交給丙○○，由丙○○負責再轉交其實際召來
          的會腳等語（見本院八十八年五月十四日訊問筆錄），參諸卷附切結書影
          本三紙均記載被告於標取上開甲、乙、丙互助會後，承諾按月繳付死會會
          款，並由被告親自簽名捺印等情以觀，被告對於告訴人所指上開各會既負
          有繳交活會會款、清償死會會款之義務，告訴人亦同意被告享有以自己名
          義填寫標單、標取會款之權利，顯見告訴人所指之上開各會之實際會員應
          均係被告本人。被告既未冒用他人名義填寫標單參與投標，自不構成行使
          偽造私文書罪；而依八十八年四月二十一日修正公布前之民法解釋及最高
          法院六十七年台上字第三００八號判例意旨所示，一般民間互助會，係會
          首與會員間之債權、債務契約；會員除向會首領取得標金外，在得標前須
          按期繳納活會會款，得標後須按期繳納死會會款；會員將其會份讓與第三
          人，如為活會轉讓，則係債權、債務之轉讓，並非單純之債權讓與。如係
          死會轉讓，則純係債務之承擔。故無論為活會、死會之轉讓，均非得會首
          之同意，不生效力。本件會首即告訴人甲○○既表明上開各會均應由被告
          負責繳交會款，且允許被告以自己名義標取會款，則被告以自己之名義標
          取上開各會後，各該會員依會首甲○○之指示交付會款，再由甲○○轉交
          被告，被告既無施用詐術之行為，各該會員亦無陷於錯誤而交付財物之情
          事，從而公訴人認被告冒用他人名義標取會款，使各該會員陷於錯誤而交
          付會款，涉犯刑法第三百三十九條第一項之詐欺取財罪嫌云云，洵屬違誤
          。
      ２、被告辯稱：伊係因於八十六年間在甲○○住處簽賭六合彩，積欠甲○○鉅
          額之賭金，甲○○要求伊標取上開會款以清償賭債，而伊所標得之會款均
          先經甲○○扣抵賭債，剩餘款項再放在甲○○處，以備抵下次應繳納之會
          款，導致伊自八十七年二月起週轉不靈始未能繼續繳納會款等語，業據其
          提出六合彩簽單及對帳單數十張為證。訊之告訴人甲○○矢口否認有經營
          六合彩或供被告簽賭六合彩之行為，並陳稱：被告所提出之上開六合彩簽
          單及對帳單均非伊所書寫云云。本院將上開六合彩簽單、對帳單與告訴人
          甲○○當庭所書寫之字跡分別送請內政部警政署刑事警察局及法務部調查
          局內政部警政署刑事警察局鑑定結果，因上開六合彩簽單及對帳單數字特
          徵不明顯，或因送鑑之參考資料即告訴人甲○○當庭所書寫之字跡恐有做
          作失真之虞，不宜做為比對之唯一依據，尚需蒐集甲○○平日所寫與待鑑
          字跡類同之字跡多件送鑑，始能進行鑑定，有內政部警政署刑事警察局八
          十九年二月二十一日刑鑑字第一九０九一號鑑驗通知書及法務部調查局八
          十九年三月八日陸(二)字第八九０一六０五四號函各一紙附卷可稽；本院因
          此多次諭知告訴人甲○○應提供其平日所書寫之字跡多件，俾與上開六合
          彩簽單及對帳單之字跡進行比對鑑定，然告訴人甲○○竟陳稱：伊因房子
          整修，已找不到平日書寫之字跡云云，按告訴人甲○○多次召集民間互助
          會，自任會首，且其會員人數眾多，衡情其平日書寫、記帳之資料應為數
          甚夥，縱其住處房屋有整修之情形，當不致連幾張字條筆記亦遍尋不著，
          是其所陳有違常情事理，顯有蹊蹺。又，本院為求可供上開六合彩簽單及
          對帳單於進行字跡鑑定時之參考比對資料具廣泛性及多樣性，因此訊問告
          訴人甲○○關於偵查卷內所附其提出之告訴補充狀二份是否係其親筆所書
          ？告訴人甲○○陳稱：上開補充狀二份均係伊請求友人劉家安代筆書寫，
          非屬伊之字跡云云（見本院八十九年一月十一日訊問筆錄及八十九年三月
          二十四日審判筆錄），然本院將上開告訴補充狀二份及甲○○當庭書寫之
          字跡送請內政部警政署刑事警察局鑑定結果，二者之字跡相符（詳如附件
          一：筆跡鑑驗說明），此有上開內政部警政署刑事警察局鑑驗通知書一紙
          附卷可憑；本院提示該鑑驗通知書並詰問告訴人甲○○，甲○○始坦承上
          開告訴補充狀二份均係伊所書寫（見本院八十九年三月二十四日審判筆錄
          ），如被告所提出之六合彩簽單及對帳單並非告訴人所書寫，告訴人為何
          謊稱上開告訴補充狀係其友人劉家安所書寫？足徵被告上開所辯尚非憑空
          杜撰。次按法院核對筆跡，本為調查證據方法之一種，除特種書據，如古
          書、畫或書家摹倣各種字體者之筆跡，須選任專門知識技能之鑑定人為精
          密之鑑定外，若通常書據，一經核對筆跡，即能辨別真偽異同者，法院本
          於核對之結果，依其心證而為判斷，雖不選任鑑定人實施鑑定程序，亦不
          得指為違法，最高法院著有十七年上字第三四六號判例可資參照；本院核
          對被告補提出之六合彩對帳單三紙（如附件二），其上之「劉」及「款」
          之簡寫字跡，恰與附件一所示甲○○當庭書寫之字跡及上開告訴補充狀之
          字跡相符，此凡具字學常識之人，均足以肉眼辨別其真偽異同；而附件二
          所示之簽帳單三紙均記載會款扣繳數萬元至數十萬元不等之「彩金」、「
          梅花」等名目之金額，益徵被告上開所辯，應屬真實。
  （三）綜上所述，被告所辯尚堪採信；被告既無冒用他人名義填寫標單標取會款，
        自不構成行使偽造私文書罪；而告訴人明知被告因簽賭六合彩而積欠大筆賭
        債，仍同意其標取上開會款，又先自被告標得之會款中扣抵賭債，則告訴人
        實已能預見被告將來可能因經濟發生困難致無力繼續繳納會款；被告標取會
        款時既未施用詐術，告訴人及其他會員亦無陷於錯誤而交付會款之情事，被
        告自不構成詐欺取財罪。卷附互助會會員名冊及章程三紙，僅能證明被告有
        參與告訴人所召集之上開互助會，不能證明被告有行使偽造私文書及詐欺取
        財之犯行，從而公訴人以有瑕疵之告訴人甲○○之指訴及卷附互助會會員名
        冊及章程三紙，逕認被告涉犯上開罪嫌，實屬速斷。此外復查無其他積極證
        據足證告訴人之指訴與事實相符，此部分不能證明被告犯罪，自應諭知被告
        無罪之判決。
三、公訴不受理部分（即丙○○被訴對被害人乙○○詐欺取財及詐欺得利部分）：
  （一）按告訴乃論之罪，未經告訴者，應諭知不受理之判決，刑事訴訟法第三百零
        三條第三款定有明文。又，直系血親、配偶、同財共居親屬或其他五親等內
        血親或三親等內姻親之間，犯刑法第三百三十九條第一項詐欺取財罪或第二
        項詐欺得利罪，須告訴乃論，刑法第三百四十三條、第三百二十四條第二項
        亦分別定有明文。
  （二）本件公訴人指訴被告對被害人乙○○涉犯刑法第三百三十九條第一項之詐欺
        取財罪嫌及同條第二項之詐欺得利罪嫌，惟查被害人乙○○係被告丙○○之
        弟，此業據被告、告訴人及證人乙○○於本院審理時供明無訛，並有法務部
        戶役政連結作業系統二紙附卷可稽，故被害人乙○○係被告丙○○之二親等
        血親；則被告丙○○被訴詐欺取財（關於被害人乙○○部分）及詐欺得利部
        分，依刑法第三百四十三條準用同法第三百二十四條第二項規定，須告訴乃
        論；本件未經被害人乙○○或其他有告訴權人之告訴，而被告丙○○被訴行
        使偽造私文書及詐欺其餘會員部分，既應諭知無罪之判決，已如前述，則此
        部分與前揭應諭知無罪部分無連續犯、牽連犯之裁判上一罪關係，自應依刑
        事訴訟法第三百零三條第三款規定，就被告被訴詐欺取財（關於被害人乙○○部分）及詐欺得利部分另諭知公訴不受理之判決。
據上論斷，應依刑事訴訟法第三百零一條第一項、第三百零三條第三款，判決如主文
。
本案經檢察官李海龍到庭執行職務。
中    華    民    國      八十九      年      四      月        七      日
                                      臺灣板橋地方法院刑事第三庭
                                          法  官  樊  季  康
右正本證明與原本無異。
如不服本判決，應於判決送達後十日內，向本院提出上訴狀。
                                          書記官  馬  秀  芳
中    華    民    國      八十九      年      四      月         十四   日


司法院資訊處製作；財團法人民間司法改革基金會備份。
